臺灣板橋地方法院刑事判決　　　　　　　 94年度易字第136號
公　訴　人　臺灣板橋地方法院檢察署檢察官
被　　　告　甲○○
選任辯護人　周佳弘律師
上列被告因詐欺等案件，經檢察官提起公訴（93年度調偵續字第
2 號），本院判決如下：
    主  文
甲○○明知為不實事項，而使公務員登載於職務上所掌之公文書
，足以生損害於公眾及他人，處有期徒刑伍月，如易科罰金以
佰元折算壹日。
被訴詐欺取財部分均無罪。
    事  實
一、甲○○為互立建設開發股份有限公司（以下簡稱互立公司）
    之負責人。前於民國86年7 月26日向乙○○借款新臺幣（下
    同）3,500,000 元，為擔保前開債務，甲○○即於同年12月
    13 日 書立「委託授權書」，並將互立公司所有坐落花蓮縣
    光復鄉○○段1589、1589之9 地號土地之土地所有權狀，及
    同段489 、490 、491 、492 、495 、496 建號（門牌號碼
    花蓮縣光復鄉○○街46巷25號、27號、29號、31號、37號及
    39 號）之 建築改良物所有權狀、互立公司公司執照、營利
    事業登記證與大小章交付予乙○○，並授權乙○○處理上開
    不動產之塗銷及買賣事項，直到清償債務為止，以取信於乙○○。甲○○明知前開不動產所有權狀均在乙○○處，並未
    遺失，竟基於使公務員將不實事項登載於職務上所掌之公文
    書之犯意，先向乙○○以變更公司登記事項為由，借回上開
    互立公司公司執照、營利事業登記證與大小章等物，並於89
    年1 月14日以互立公司代表人名義填具土地登記申請書，檢
    具前開公司執照及營利事業登記證，向花蓮縣鳳林地政事務
    所偽稱前開不動產所有權狀業於88年11月29日遺失，並提出
    補發不動產所有權狀之申請，使該地政事務所不知情之承辦
    公務員於同日將不實之遺失紀錄登記於其所掌之公文書，且
    於同年2 月18日另行製作補發上開不動產所有權狀予甲○○
    ，足以生損害於地政機關對於土地、建物登記、所有權狀核
    發之正確性及乙○○。
二、案經乙○○、丁○○告訴臺灣板橋地方法院檢察署檢察官偵
    查起訴。
    理  由
甲、有罪部分：
一、訊據被告甲○○固不否認曾書立「委託授權書」，並將上開
    互立公司所有坐落花蓮縣光復鄉○○段1589、1589之9 地號
    土地之土地所有權狀，及同段489 、490 、491 、492 、
    495 、496 建號（門牌號碼花蓮縣光復鄉○○街46巷25號、
    27號、29號、31號、37號及39號）之建築改良物所有權狀、
    互立公司公司執照、營利事業登記證與大小章交付予告訴人
    乙○○，授權告訴人乙○○得以處理上開不動產之塗銷及買
    賣事項。亦曾向告訴人乙○○取回互立公司公司執照、營利
    事業登記證、大小章等物，於89年1 月14日填具土地登記申
    請書，向花蓮縣鳳林地政事務所提出補發不動產所有權狀之
    申請，並取得鳳林地政事務所另行製作補發之不動產所有權
    狀之事實。惟矢口否認有何使公務員登載不實罪嫌，辯稱：
    其要求告訴人乙○○將互立公司所有上開不動產所有權狀還
    給其，然告訴人乙○○稱業已找不到，其主觀上認為所有權
    狀不見了，才去地政機關申報不動產所有權狀遺失，辦理所
    有權狀補發事宜云云。經查：
（一）被告曾於89年1 月14日至花蓮縣鳳林地政事務所陳明其於
      88年11月29日發覺互立公司所有坐落花蓮縣光復鄉○○段
      1589、1589之9 地號土地之土地所有權狀，及同段489 、
      490 、491 、492 、495 、496 建號之建築改良物所有權
      狀遺失，而申請補發之事實，為被告所自承，並有花蓮縣
      鳳林地政事務所90年12月17日90鳳地一所字第6502號函及
      所附之前開土地及建築改良物所有權狀補發申請書乙份在
      卷可稽。
（二）而告訴人乙○○未曾向被告表示被告所交付之上開不動產
      所有權狀業已遺失，被告只說要公司的大小章，要變更公
      司地址嗣後又將大小章還給告訴人乙○○。且前開不動產
      所有權狀至今仍在告訴人乙○○持有保管中之事實，迭據
      告訴人乙○○於檢察官偵訊及本院審理中指訴綦詳，並提
      出上開被告交付之不動產所有權狀為證，有前開不動產所
      有權狀影本附卷可稽。足徵客觀上前開不動產所有權狀均
      在告訴人乙○○持有管領中，並未遺失。被告雖於本院準
      備程序及審理中為前開辯解告訴人乙○○係稱上開不動產
      所有權狀已找不到其才去申請補發云云。惟其於90年8 月
      30 日 檢察官偵訊中亦僅稱其找告訴人乙○○要印鑑章、
      互立公司大小章、公司執照、營利事業登記證。同時要前
      開土地、建築改良物所有權狀，告訴人拿不出來，故報遺
      失等語，亦未稱係因告訴人乙○○稱前開所有權狀業已遺
      失始申報遺失補發，則其於起訴後於本院準備期日及審理
      中辯稱告訴人乙○○確有告知業已遺失乙節是否屬實，不
      無疑問。
（三）參諸告訴人乙○○以證人身分於本院審理中證稱：當初被
      告將所有權狀、公司執照交付給其，是要給其1 個保證，
      取信於其等語。被告於86年12月13日所書立之「委託授權
      書」亦載明：「茲就互立建設工地坐落（委託授權書誤載
      為著落）於花蓮縣光復鄉○○街46巷第25、27、29、31、
      37、39號等6 戶建築物所有權狀和相關證件交由乙○○處
      理，直到債務清償為止，亦授權委託乙○○為代理人，互
      立建設處理以上6 戶不動產之塗銷與買賣等事項」，足徵
      被告之所以交付前開不動產所有權狀，顯係提供告訴人乙○○作為擔保，並便利告訴人乙○○代理處理系爭建物之
      塗銷及買賣事宜。從而系爭不動產所有權狀是否遺失乙節
      ，對於告訴人乙○○而言，應更具利害關係。況告訴人乙○○早於87年9 月14日即對被告提出刑事詐欺取財告訴，
      迄於89年1 月14日被告向地政事務所申請補發所有權狀時
      ，業經檢察官多次開庭，雙方並就詐欺取財相關事項數次
      攻防，且被告仍未完全清償債務，倘告訴人乙○○確實發
      現前開不動產所有權狀遺失，衡諸常情，豈有放任作為擔
      保與處分依據之所有權狀處於遺失之狀態，而不要求並監
      督被告重新補發，俾供繼續提供擔保及處分之依據？
（四）且細究前開被告書立之「委託授權書」所載，被告交付前
      開不動產所有權狀之期限，係「直到債務清償為止」，則
      當被告重新申請補發不動產所有權狀，依照前開委託授權
      書之約定，仍應將之交付予告訴人乙○○保管。然證人楊
      月雲於91年3 月11日檢察官偵訊中證稱被告有將補發之花
      蓮縣光復鄉○○段490 、491 、492 建號建物（門牌號碼
      花蓮縣光復鄉○○街46巷27號、29號、31號）建築改良物
      所有權狀交付予其，並提出前開補發之不動產所有權狀為
      證。告訴人丁○○亦提出補發之花蓮縣光復鄉○○段495
      建物（門牌號碼民治街46巷37號）建築改良物所有權狀為
      證，足徵被告於收受地政機關交付之補發建築改良物所有
      權狀後，並非將之交付予告訴人乙○○，反而將之交付予
      證人楊月雲及告訴人丁○○。益證被告並非基於告訴人乙○○所稱不動產所有權狀遺失，始向地政機關申請補發。
    綜上所述，被告前開所辯顯係事後卸責之詞，尚難遽信。本
    件事證明確，被告犯行洵堪認定。
二、核被告所為，係犯刑法第214 條之使公務員登載不實罪。爰
    審酌被告明知不動產所有權狀尚在告訴人乙○○手中，竟向
    地政機關申請補發，兼衡其手段、對於地政機關對於土地、
    建物登記及所有權狀核發正確性之影響，及矢口否認犯行態
    度不佳等一切情狀，量處如主文所示之刑，並諭知易科罰金
    之折算標準。
乙、無罪部分：
一、公訴意旨另以：
（一）被告甲○○明知已無資力，陷於週轉不靈，仍基於意圖為
      自己不法所有之概括犯意，先於86年4 月23日向告訴人乙○○佯稱借款，願於同年5 月23日清償，並謊稱可提供互
      立公司所有位於花蓮縣光復鄉○○段1589、1589之3 、
      1589之4 、1589之8 及1589之9 等地號土地及其上建物設
      定抵押，擔保債務，並交付甲○○為發票人，票載發票日
      均為86年5 月23日，面額分別為500,000 元、500,000 元
      、250,000 元之臺灣中小企業銀行新明分行之支票3 紙，
      佯作借款之擔保，使告訴人乙○○陷於錯誤，交付
      1,250,000 元借款予被告。詎被告僅就前開花蓮縣光復段
      房地為其他債權人設定抵押，並未依約為告訴人乙○○設
      定抵押，且1,250,000 元借款屆期未獲清償，經告訴人乙○○提示前揭支票亦遭退票。被告另於86年7 月26日再向
      告訴人乙○○佯稱借款3,500,000 元，並佯以被告位於桃
      園縣中壢市○○段39之191 、39之198 （起訴書誤載為39
      之181）等 地號土地及其上建物，設定最高限額
      4,200,000 元之抵押權擔保告訴人乙○○前揭3,500,000
      元之債務後，使告訴人乙○○陷於錯誤，如數交付
      3,500,000 元之借款，再於同年9 月18日以向銀行貸款，
      銀行核貸後將優先清償告訴人乙○○之債務為由，請告訴
      人乙○○塗銷上開桃園中壢市○○段之抵押權設定，告訴
      人乙○○同意後，被告並未依約清償。
（二）被告迄於90年間仍無資力清償債務，竟又基於意圖為自己
      不法所有之概括犯意，向告訴人丁○○佯稱借款，使告訴
      人丁○○陷於錯誤，以為被告可如期清償，而於90年間起
      陸續交付小額借款共計240,000 元，告訴人丁○○並於90
      年10月16日再交付500,000 元予被告。被告並於告訴人丁○○催討上述借款之際，再持上述偽冒申請補發之門牌號
      碼花蓮縣光復鄉○○街46巷37號建物所有權狀取信於告訴
      人丁○○，丁○○迄未受償，始知受騙，因認被告分別涉
      犯刑法第339 條第1 項之詐欺取財罪嫌云云。
二、惟按犯罪事實應依證據認定之，無證據不得認定犯罪事實；
    不能證明被告犯罪者，應諭知無罪之判決，刑事訴訟法第
    154 條第2 項及第301 條第1 項，分別定有明文。次按認定
    不利於被告之事實，須依積極證據，苟積極證據不足為不利
    於被告事實之認定時，即應為有利於被告之認定，更不必有
    何有力之證據；又犯罪事實之認定，應憑真實之證據，倘證
    據是否真實尚欠明確，自難以擬制推測之方式，為其判斷之
    基礎；刑事訴訟法上證明之資料，無論為直接或間接證據，
    均須達於通常一般之人均不致有所懷疑，而得確信其為真實
    之程度，始得據為有罪之認定，若其關於被告是否犯罪之證
    明未能達此程度，而有合理懷疑之存在，致使無從形成有罪
    之確信，根據「罪證有疑，利於被告」之證據法則，即不得
    遽為不利被告之認定，最高法院30年上字第816 號、53年臺
    上字第656 號、76年臺上字第4986號判例可資參照。又刑法
    第339 條第1 項詐欺罪之成立，以意圖為自己或第三人不法
    所有，以詐術使人將本人或第三人之物交付為要件。所謂以
    詐術使人交付，必須被詐欺人因其詐術而陷於錯誤，若其所
    用方法，不能認為詐術，亦不致使人陷於錯誤，即不構成犯
    罪，最高法院46年臺上字第260號判例亦可資參照。
三、經查：
（一）公訴意旨雖認被告明知已無資力，陷於週轉不靈，仍基於
      意圖為自己不法所有之犯意，於86年4 月23日向告訴人乙○○佯稱借款，願於同年5 月23日償還，並謊稱可提供互
      力公司所有前開花蓮縣光復鄉○○段等地號土地及其上建
      物設，並交付支票3 紙，佯作借款之擔保，使告訴人乙○○陷於錯誤，交付1,250,000 元借款予被告，惟被告僅為
      其他債權人設定抵押，並未依約為告訴人乙○○設定抵押
      ，且屆期未獲清償，支票亦遭退票，而認被告涉犯詐欺取
      財犯行部分。係以告訴人乙○○之指述，及支票3 紙及其
      退票理由單在卷可稽為其主要論據。然被告堅詞否認有何
      此部分詐欺取財犯行。辯稱：1,250,000 元部分，當初其
      不認識告訴人乙○○，當初代書丙○○是說他跟楊月雲各
      出一半，抵押權設定給楊月雲，其不知道當初借錢給其的
      是告訴人乙○○等語。經查：證人丙○○曾書立保證書及
      保管書，與告訴人乙○○約定由丙○○保管及代為使用、
      核貸、收益告訴人乙○○萬泰商銀行土城分行帳號
      000000000000帳號內之存款（86年4 月1 日帳面金額為
      7,092,000 元），丙○○每月應支付月息3 ％予告訴人乙○○，佣金部分則均分，此業據丙○○於本院91年度易字
      第536 號案件檢察官偵訊中及本院審理中供承不諱，並有
      丙○○於86年4 月8 日簽立之保證書、同年月9 日簽立之
      保管書各乙紙附於臺灣板橋地方法院檢察署88年度偵緝字
      第1388號卷宗可稽。足徵證人丙○○受告訴人乙○○之委
      託處理前開帳號內存款之借貸事宜。而告訴人乙○○於89
      年12月11日檢察官偵訊中亦稱：被告之借貸皆透過丙○○
      代書等語。告訴人乙○○以證人身分於本院審理中更明確
      證稱：錢都是交給丙○○代書處理，那個帳戶原來放了
      5,000,000 元進去。其去美國的那一段時間有把印章、簿
      子交給丙○○。丙○○第1 次借1,250,000 元給被告時其
      在美國，其不知道，一直到86年7 月回國後，問丙○○錢
      跑哪裡，才知道丙○○將其戶頭內1,250,000 元借給被告
      ，其一直被蒙在鼓裡，其對於土地設定給楊月雲的問題都
      不知道，是事後其問被告及丙○○，丙○○跟其說楊月雲
      很熟，其說怎麼可以這樣等語。證人丙○○於89年12 月
      11日檢察官偵訊中亦證稱：86年4 月當時告訴人乙○○錢
      放在其那裡欲出借，被告欲借款，而由被告開立3 張面額
      各為500,000 元之支票給告訴人乙○○，設定抵押以楊月
      雲的名字，因本於1 個月即還款，遂全用楊月雲的名字，
      當時告訴人乙○○在美國等語。均核與被告所辯情節相符
      。則被告向丙○○借款時，告訴人乙○○仍在美國，被告
      及告訴人乙○○彼此並不認識，被告亦非向告訴人乙○○
      借款，而係透過丙○○借款，而證人丙○○並未告訴被告
      資金來自告訴人乙○○，亦未告訴乙○○，係將款項借予
      被告，被告顯無向告訴人乙○○佯稱借款或設定抵押而施
      以詐術，乙○○亦無陷於錯誤而交付款項。再者，告訴人
      乙○○於本院審理中證稱係其質問丙○○後，丙○○再交
      系爭3 張支票給其，交付支票給其時，其是否已經認識被
      告，已記不太清楚，其認識被告的時間，好像是在86年7
      、8 月的時候等語。則前開支票亦非被告交付予告訴人乙○○，則縱使事後被告交付之支票3 紙均退票，亦屬民事
      問題，核與刑事詐欺取財犯行無涉。又縱使代書丙○○並
      未向被告及楊月雲說明其所借予被告之1,250,000 元係屬
      告訴人乙○○之金錢，明知其中2 分之1 資金1,250,000
      元來自於告訴人乙○○，竟違反善良管理人之義務，故意
      未將抵押權2 分之1 設定登記予告訴人乙○○，致生損害
      於告訴人乙○○，亦僅為丙○○背信之問題，丙○○亦因
      前開犯行，經臺灣高等法院以92年度上易字第1908號判決
      判處有期徒刑3 月，如易科罰金以300 元折算1 日確定。
      亦無充足證據足資證明被告係與丙○○共同涉犯詐欺取財
      罪。從而尚難認定被告有何此部分詐欺取財犯行。
（二）公訴意旨雖又認被告另於86年7 月26日再向告訴人乙○○
      佯稱借款3,500,000 元，並佯以被告位於桃園縣中壢市○○段39之191 、39之198 等地號土地及其上建物，設定最
      高限額4,200,000 元之抵押權擔保告訴人乙○○前揭
      3,500,000 元之債務後，使告訴人乙○○陷於錯誤，如數
      交付3,500,000 元之借款，再於同年9 月18日以向銀行貸
      款，銀行核貸後將優先清償告訴人乙○○之債務為由，請
      告訴人乙○○塗銷上開桃園中壢市○○段之抵押權設定，
      告訴人乙○○同意後，被告並未依約清償，亦認被告此部
      分涉犯詐欺取財犯行。而公訴意旨認被告涉犯此部分詐欺
      取財犯行，係以告訴人乙○○之指述、證人徐瑞明、卓顯
      堂之證述、被告於86年9 月18日書立之切結書、萬泰商業
      銀行匯款回條、被告存摺影本、臺北市票據交換所89年9
      月23日（88）北票字第7321號函及所附之退票明細、系爭
      花蓮縣光復段土地登記簿謄本、建物登記簿謄本、系爭桃
      園縣中壢市○○段39之191 、39之198 地號土地他項權利
      證明書、臺灣花蓮地方法院87年度拍字第661 號民事裁定
      、被告書立之承諾書等件附卷可參，為其主要論據。惟訊
      據被告就亦堅詞否認有何此部分詐欺取財犯行，辯稱：當
      初向告訴人乙○○借款3,500,000 元時，有將土地設定
      4,200,000 元最高限額抵押權給告訴人乙○○，借錢的時
      候房子還沒有完工，後來因其要申請銀行貸款，所以其塗
      銷抵押權。塗銷之後將土地，並增加建物部分同時設定抵
      押權給告訴人乙○○，設定之金額和之前相同，後來並增
      設2 個停車位的擔保給他。後來陸陸續續有借款，陸陸續
      續有還款，最後總結欠款8,600,000 元等語。經查：
  １、公訴意旨雖認被告此部分涉犯詐欺取財罪嫌，然並未說明
      被告係施用何種詐術，使告訴人乙○○陷於錯誤而交付
      3,500,000 元予被告。
  ２、又告訴人乙○○雖迭稱被告將桃園縣中壢市○○段39之
      191 、39之198 等地號土地設定給其時，其是第1 順位抵
      押權云云。惟被告係於86年7 月26日始將前開土地設定本
      金最高限額抵押4,200,000 元予告訴人乙○○，存續期間
      自86年7 月26日起至同年8 月26日。而前開土地業於85年
      11月15日即已設定本金最高限額9,100,000 元抵押權予臺
      灣中小企業銀行股份有限公司（以下簡稱臺灣中小企業銀
      行），存續期間自85年11月15日起至135 年11月15日止。
      另於85年12月27日設定最高限額4,000,000 元抵押權予案
      外人謝榮發，存續期間自85年12月24日起至86年12月24
      日止，前開臺灣中小企業銀行及謝榮發之抵押權，顯然先
      於告訴人乙○○設定。且謝榮發前開抵押權係於86年9 月
      19日，臺灣中小企業銀行則於86年10月17日始塗銷前開抵
      押權，臺灣省桃園縣土地登記簿謄本乙份記載明確，從而
      告訴人乙○○前開抵押權顯非第一順位抵押權，告訴人認
      其抵押之順位為第1 順位，顯有誤會。
  ３、嗣後被告為向銀行借款，而於86年9 月18日書立切結書，
      載明「立書人以桃園縣中壢市○○段地號39之198 、39之
      191 兩筆土地向乙○○借用新台幣參佰伍拾萬元正（設定
      金額肆佰貳拾萬元正），今因向銀行辦理貸款需要，請求
      乙○○先行塗銷登記，俟銀行貸款核放，本人保證對前開
      債權優先清償，若有不實承諾願負法律上一切民刑事責任
      ，並回復已塗銷之抵押權登記，恐空口無憑，特立書面保
      證」，有切結書乙紙在卷可憑。告訴人乙○○同意前開約
      定，而於同年9 月19日塗銷系爭抵押權設定登記。然被告
      旋於同年9 月26日將殷惠玲所有坐落臺北市○○區○○段
      2 小段792 地號土地應有部分209 分之1 及同段02200 建
      號，設定本金最高限額1,800,000 元抵押權予告訴人乙○○，存續期間自86年8 月29日起至同年9 月29日止。於同
      年10月1 日將被告所有坐落臺北市○○區○○段2 小段
      792 地號應有部分209 分之2 及其上2200建號，設定本金
      最高限額3,600,000 元抵押權予告訴人乙○○，存續期間
      自86年9 月18日起至同年10月18日止。再於同年10月15日
      將前開土地連同同段9354建號建物一同設定最高限額
      15,600,000元抵押權予聯邦商業銀行股份有限公司（以下
      簡稱聯邦銀行），存續期間自86年10月14日起至116 年10
      月13日止，向聯邦銀行借款。又於同年11月8 日將系爭土
      地連同同段9354建號建物一併設定本金最高限額
      3,500,000 元抵押權予案外人劉德義。嗣被告貸得款項後
      ，並未優先清償告訴人乙○○債務，而係優先清償前開第
      1 順位之臺灣中小企業銀行及謝榮發等人。依前開切結書
      之約定, 被告即應回復已塗銷之抵押權登記。從而被告即
      於同年11月24日將原塗銷抵押之桃園縣中壢市○○段39之
      191 、39之198 地號土地，連同其上原來塗銷之抵押權所
      無之標的9351、9354建號建物，併同設定本金最高限額
      6,000,000 元抵押權予告訴人乙○○。此符合被告切結書
      上之約定。復因被告於此段時間持續借款，被告遂於同年
      12月9 日將甫於同年11月27日為第1 次登記之互立公司所
      有花蓮縣光復鄉○○段地號1589、1589之3 、1589之4 、
      1589之5 、1589之8 、1589之9 等地號之建物，設定最高
      限額15,000,000元抵押權予告訴人乙○○，權利存續期間
      自86年12月9 日起至87年2 月28日止，以擔保被告所積欠
      之債務，包含系爭之3,500,000 元債務。更於同年12月13
      日書立委託授權書載明「茲就互立建設工地坐落（委託授
      權書誤載為著落）於花蓮縣光復鄉○○街46巷第25、27、
      29、31、37、39號等6 戶建築物所有權狀和相關證件交由
      乙○○處理，直到債務清償為止，亦授權委託乙○○為代
      理人，互立建設處理以上6 戶不動產之塗銷與買賣等事項
      」，並於同日將互立公司所有坐落花蓮縣光復鄉○○段
      1589、1589之9 地號土地之土地所有權狀，及同段489 、
      490 、491 、492 、495 、496 建號（門牌號碼花蓮縣光
      復鄉○○街46巷25號、27號、29號、31號、37號及39號）
      之建築改良物所有權狀、互立公司公司執照、營利事業登
      記證與大小章交付予告訴人乙○○。有臺灣省桃園縣土地
      登記簿謄本、臺北市建物登記謄本、花蓮縣鳳林地政事務
      所門牌號碼花蓮縣光復鄉○○街46巷第25、27、29、31、
      37、39號建物所有權狀、建物登記謄本、切結書、委託授
      權書等件附卷可佐。從而縱使被告於86年7 月26日向告訴
      人乙○○借款3,500,000 元，並至同年12月20日止陸續借
      款，且於87年9 月14日提起告訴時認借款金額達
      12,168,990元，告訴人前開債權已有殷惠玲所有坐落臺北
      市○○區○○段2 小段792 地號土地應有部分209 分之1
      及同段02200 建號，本金最高限額1,800,000 元第1 順位
      抵押權、被告所有臺北市○○區○○段2 小段792 地號應
      有部分209 分之2 及其上2200建號，本金最高限額
      3,600,000 元第1 順位抵押權、桃園縣中壢市○○段39
      之191 、39之198 地號土地，連同其上9351、9354建號建
      物，本金最高限額6,000,000 元第3 順位抵押權、互立公
      司所有花蓮縣光復鄉○○段地號1589、1589之3 、1589之
      4 、1589之5 、1589之8 、1589之9 等地號之建物6 戶，
      15,000,000元第1 順位抵押權，及前開不動產所有權狀、
      互立公司公司執照、營利事業登記證與大小章，作為其債
      權之擔保。從而縱使積欠告訴人乙○○債務，然業已提供
      相當之擔保。則由前開被告與告訴人借款及設定抵押之過
      程，並不足以推論出被告於86年7 月26日向告訴人乙○○
      借款3,500,000 元時，係施用何種詐術，使告訴人乙○○
      陷於錯誤，因而如數交付借款，或使被告取得何種不法之
      利益。又縱認告訴人乙○○嗣後認被告所提供之前開擔保
      價值無法擔保被告之債權，惟不動產之價值原本即處於波
      動之狀態，當不得以當初告訴人自身估算錯誤，或嗣後價
      值減低或其他情形，即可遽認被告於借款或塗銷抵押再設
      定抵押之過程有何施用詐術之情形。況告訴人乙○○以證
      人身分於本院審理中證稱：係代書保證這個部分是要先向
      銀行借錢，先行償還其債務，有些了1 份切結書及承諾書
      ，其才願意讓其塗銷。塗銷之後因為代書說光復鄉的房子
      價值2 千多萬元，所以被告沒有先還其錢，其還一直借錢
      給被告借到1 千多萬元。但這個房子有沒完成，價值很低
      等語。則保證向銀行借款後先行償還債務，及提供不實之
      房子價值者，亦係告訴人乙○○所稱之代書，而非被告，
      並無證據足資證明被告有何向告訴人保證清償或陳明不動
      產價值之情形。至於被告與告訴人乙○○其餘清償或協議
      有關清償債務之過程，則應屬前開2 人間之民事債務清償
      問題，尚不能以被告多年間均未清償告訴乙○○債務，即
      推論被告有何詐欺取財犯行。綜上所述，並無充足證據足
      資認定被告有何施用詐術之行為，尚難遽認被告有何詐欺
      取財犯行。
四、就公訴意旨認被告連續詐欺告訴人丁○○財物部分。公訴意
    旨認被告涉犯前開詐欺取財犯行，無非以告訴人丁○○之指
    訴，及被告書立之承諾書及本票3 紙，以證明告訴人丁○○
    曾經交付借款予被告，及臺灣花蓮地方法院87年度重訴字第
    67 號 判決、臺灣臺北地方法院檢察署88年度調偵字第533
    號不起訴處分書、臺灣板橋地方法院檢察署93年度調偵字第
    35號不起訴處分書在卷可稽以證明被告於借款時期，積欠楊
    月雲、李紹城、戴葉秀芳、葉秀芸、林祥土、楊春燕及黃枝
    茂等多名債權人鉅額債務，已明知無資力償還上述對告訴人
    丁○○借款，為其主要論據。訊據被告堅詞否認有何詐騙告
    訴人丁○○財物犯行，辯稱：當初是透過1 個曾代書陸續向
    告訴人丁○○借款940,000 元，有開立本票，因當初告訴人
    丁○○要求的利息很高，就沒有設定抵押給他，其後來有分
    批分次償還給告訴人丁○○等語。
（一）惟就告訴人丁○○借款予被告之經過，告訴人丁○○於92
      年12月28日書立之告訴狀係載明被告向其借款500,000 元
      那天，因被告欠別人的錢，被人討債，因被告沒錢，就找
      其，其看被告可憐就借給被告，被告說5 天就回還，結果
      沒還，還一再延期。最後全部清算一共積欠940,000 元，
      當天開3 張本票，又交付1 張花蓮縣鳳林地政事務所建物
      所有權狀為證等語。於93年9 月3 日檢察官偵訊中又稱：
      被告和其是4 、5 年的朋友，被告從88年即2 萬、3 萬向
      其借錢，至90年間結算欠其24萬元，開了1 張91年4 月8
      日到期之24萬元本票，於90年11月5 日被告又向其借50萬
      元並開同額本票給其，91年3 月8 日又向其朋友「鐵馬」
      借20萬元，由其保證，後來沒有錢還由其代償，就開20萬
      元本票給其。50萬元部分是被告欠別人錢，人家找他要，
      他們無法還就帶他們來其家，向其借錢還他們，其可憐被
      告，就幫其付了50萬元。被告有提供互立公司所有建物所
      有權狀給其，說要找吳戊相代書去借錢還其。就被告如何
      施用詐術部分，告訴人丁○○係稱被告說要還錢結果卻跑
      了等語。於93年10月12日檢察官偵訊中復稱：當初是因為
      可憐被告，才會借錢給他，其不知道被告為何不還錢，被
      告欠別人很多錢，到處行騙等語。丁○○於93年12月23日
      檢察官偵訊中再稱：240,000 元比較早拿錢給被告，是小
      筆小筆借。200,00元部分是被告向他朋友借的，後來他跑
      了，其也有負擔這200,000 元。500,000 元是90年10月16
      日向其借的，被告說他是是被人押，其看他可憐，被告說
      5 天後要還錢給其，但都沒有還，然後就開本票給其。承
      諾書及所有權狀是其向被告討的時候，被告拿給其的。原
      本3 萬元、2 萬元、5 萬元陸續來借，20萬元部分是被告
      與其1 個朋友借的，其朋友說這是其介紹的，其要負責，
      後來透過代書來借500,000 元等語。於本院審理中且證稱
      ：3 萬元、2 萬元是陸續來借，因為其與被告熟識，被告
      之前有陸續借錢陸續還錢，最後沒有還的有240,000 元，
      是借多還少。500,000 元部分是被告帶1 個債主來，要其
      到巷口牛肉麵店去見面，被告說與他來的就是債主，當時
      其有說5 天之後要還給其，其一時心軟，就借給被告
      500,000 元等語。由告訴人丁○○前開一致之陳述可知，
      被告與告訴人丁○○係朋友關係，多年間均3 萬元、2 萬
      元、5 萬元陸續借款，合計240,000 元，其友人並向被告
      借款200,000 元，由告訴人擔任保證人，因被告並未償還
      ，由其代償，從而亦由其向被告催討債務，被告亦另向告
      訴人丁○○借款500,000 元。從而應可區分為240,000 元
      、200,000 元及500,000 元部分。就240,000 元部分，由
      告訴人丁○○之供述，應係基於朋友情誼小額借款，並有
      借有還，雖借多還少，仍難以認定被告係以詐術向告訴人
      丁○○借款。而就200,000 元部分，被告係向告訴人丁○○之友人借款，並無證據足資認定被告係以何種詐術，使
      該姓名年籍不詳之人陷於錯誤，始交付200,000 元予被告
      。又就500,000 元部分，則顯係告訴人丁○○明知被告積
      欠他人債務，遭人討債，因同情被告始借予被告，亦無證
      據足資證明告訴人丁○○所述被告借款當時之情狀，係被
      告施用詐術之行為。又告訴人丁○○於本院審理中雖證稱
      ：被告借錢時，其不知道被告的經濟狀況不佳，朋友說要
      借錢，其就借錢云云。與其於檢察官歷次偵訊中所陳均迥
      然不同，其於本院審理中之證述是否屬實，即非無疑，尚
      難採信。從而告訴人丁○○顯然知悉被告資力之狀況，被
      告並無隱瞞其無資力清償債務，猶向告訴人丁○○借款之
      詐術行為。
（二）參諸被告曾於92年1 月27日匯款清償告訴人丁○○4,500
      元，次於同年月29日匯款清償30,000元之事實，有郵政國
      內匯款執據2 紙附卷可憑。而當證人戊○○以告訴人丁○○名義向被告催討債務時，被告亦於同年4 月2 日匯款
      15,000元，於同年4 月3 日匯款200,000 元至戊○○所陳
      明之帳號之事實，業據證人戊○○於本院審理中證稱：其
      打電話約被告辦信用卡，遇到被告後，其說要留帳號給他
      ，請被告還錢給丁○○，其要幫丁○○代收錢，請被告有
      錢的時候匯款進來，隔了1 個月，被告主動匯錢給其等語
      ，並有存款明細（儲戶收執聯）2 紙附卷可佐，從而被告
      顯然有清償告訴人丁○○債務之行為。縱使告訴人丁○○
      於本院審理中證稱：其不曾委託戊○○來找被告，亦不曾
      透過戊○○的通知去林森北路漫畫王與被告見面。其與戊○○曾經一起喝酒數次，戊○○並沒有說要替其去要錢，
      也沒有自告奮勇說要替其去要錢。被告要還錢，找的到其
      ，其94年才搬家等語。則證人戊○○恐係未受丁○○之授
      權，而以丁○○之名義向被告催討債務，待被告匯款後，
      未將被告所交付之款項交付予告訴人丁○○，然此亦屬證
      人戊○○與告訴人丁○○間民事糾葛。則被告既有陸續償
      還告訴人丁○○債務之行為，更無從認定被告係施用詐術
      而使告訴人丁○○或其姓名年籍不詳之友人陷於錯誤而交
      付借款。
    綜上所述，依公訴人所舉之證據尚不能達於通常一般之人均
    不致有所懷疑，而得確信其為真實之程度，而仍有合理懷疑
    之存在，尚不能使本院獲得被告詐欺取財犯行有罪之確信。
    此外復查無其他積極證據足認被告有何詐欺取財犯行，本件
    既不能證明被告涉犯詐欺取財罪，自應就被告詐欺取財罪均
    為無罪之諭知。
據上論斷，應依刑事訴訟法第299 條第1 項前段、第301 條，刑
法第214 條、第41條第1 項前段，罰金罰鍰提高標準條例第1條
前段、第2 條，判決如主文。
本案經檢察官曾文鐘到庭執行職務。
中　　華　　民　　國　　94　　年　　12　　月　　23　　日
                  刑事第十庭  審判長法　官  侯志融
                                    法  官  楊博欽
                                    法  官  張宏節
上列正本證明與原本無異。
如不服本判決應於送達後10日內向本院提出上訴狀。
                                    書記官  鄧順生
中　　華　　民　　國　　94　　年　　12　　月　　23　　日
附錄本案論罪科刑法條全文：
中華民國刑法第214條
明知為不實之事項，而使公務員登載於職務上所掌之公文書，足
以生損害於公眾或他人者，處三年以下有期徒刑、拘役或五百元
以下罰金。
